\newpage

# Parte 1 — Generación de Números Pseudoaleatorios y Monte Carlo

## Implementación de un LCG

El Generador Congruencial Lineal (LCG) sigue la recurrencia:

$$X_{n+1} = (a \cdot X_n + c) \mod m, \quad U_n = X_n / m$$

Se implementan **dos conjuntos de parámetros**: uno de calidad reconocida (glibc/ANSI C) y uno defectuoso (RANDU).

**Hipótesis de trabajo:** el LCG de referencia debe comportarse de forma compatible con una secuencia uniforme sin dependencia serial fuerte, mientras que RANDU debería mostrar fallas estructurales aunque su histograma marginal parezca razonable. Como control, se usa `runif()` de R como referencia empírica.
## Introducción

Los números pseudoaleatorios son fundamentales en simulación estocástica. Un Generador Congruencial Lineal (LCG) implementa la recurrencia:

$$X_{n+1} = (a \cdot X_n + c) \mod m, \quad U_n = X_n / m$$

El método es simple pero su calidad depende críticamente de los parámetros. **Hipótesis de trabajo:** un LCG con parámetros de referencia (glibc) debe pasar diagnósticos básicos (uniformidad, independencia serial), mientras que un generador defectuoso (RANDU) exhibirá fallas estructurales incluso si marginalmenteparece uniforme.

## Metodología — Diagnóstico de LCG

Se implementan dos conjuntos de parámetros: uno de calidad reconocida (glibc/ANSI C) y uno defectuoso (RANDU), con control `runif()` de R.

### Implementación en R

A continuación se muestra la implementación en R del LCG usado como generador. Se incluye el código fuente (mostrado para referencia): los pasos básicos son inicializar la semilla, iterar la recurrencia y normalizar por `m`.

```{r lcg-impl-r, echo=TRUE}
lcg <- function(n, seed = 42, a, c, m) {
  x <- numeric(n)
  x[1] <- (a * seed + c) %% m
  for (i in 2:n) x[i] <- (a * x[i-1] + c) %% m
  x / m
}

N <- 10000

# Parámetros "buenos" — glibc / ANSI C
u_good <- lcg(N, a = 1103515245, c = 12345, m = 2^31)

# Parámetros "malos" — RANDU (IBM, falla espectral en 3D)
u_bad  <- lcg(N, a = 65539, c = 0, m = 2^31)

# Generador de referencia de R para comparar con los LCG.
u_ref  <- runif(N)
```

### Implementación en Python

La implementación en Python replica la lógica del LCG en R; la principal diferencia es la gestión del bucle y el retorno como `numpy.array`.

```{python lcg-impl-py, echo=TRUE}
def lcg(n, seed=42, a=1103515245, c=12345, m=2**31):
    x = seed
    seq = []
    for _ in range(n):
        x = (a * x + c) % m
        seq.append(x / m)
    return np.array(seq)

N = 10_000
u_good_py = lcg(N)
u_bad_py  = lcg(N, a=65539, c=0, m=2**31)
u_ref_py  = np.random.default_rng(42).random(N)
```

### Histogramas comparativos

```{r fig-1-1-1, fig.cap="Histogramas LCG bueno vs RANDU. Ambos parecen uniformes marginalmente."}
df_hist <- data.frame(
  valor = c(u_good, u_bad, u_ref),
  tipo  = rep(c("Bueno (glibc)", "RANDU", "runif()"), each = N)
)

ggplot(df_hist, aes(x = valor, fill = tipo)) +
  geom_histogram(bins = 50, color = "white", alpha = 0.8) +
  facet_wrap(~tipo) +
  labs(title = "Histogramas de los LCG", x = "Valor", y = "Frecuencia") +
  theme_minimal() +
  theme(legend.position = "none")
```

Los histogramas (ver @fig-1-1-1) muestran que ambos generadores producen distribuciones marginales aproximadamente uniformes. Sin embargo, este resultado por sí solo no es suficiente para validar la calidad de un generador: la uniformidad marginal puede ocultar dependencias de mayor orden que solo aparecen al analizar la estructura tridimensional.

### Gráfico de triples (u_i, u_{i+1}, u_{i+2})

El gráfico de triples revela la estructura de hiperplanos característica del LCG defectuoso.
Se muestran 4 vistas: LCG bueno a la izquierda, RANDU a la derecha, con dos azimuths para comparar la estructura de planos.

```{python fig-1-1-2, fig.cap="Triples 3D — Comparación entre LCG bueno y RANDU. Los planos discretos del RANDU son claramente visibles en el azimuth 55°."}
from mpl_toolkits.mplot3d import Axes3D

views = [35, 55]
datasets = [
    (u_good_py, "LCG bueno", "#2E7D32"),
    (u_bad_py,  "RANDU",     "#C62828"),
    (u_ref_py,  "runif()",   "#1565C0"),
]

fig = plt.figure(figsize=(18, 10))

for row, azim in enumerate(views):
  for col, (u, label, color) in enumerate(datasets):
    ax = fig.add_subplot(2, 3, row * 3 + col + 1, projection='3d')
    ax.scatter(u[:-2], u[1:-1], u[2:], s=0.25, alpha=0.25, color=color)
    ax.view_init(elev=18, azim=azim)
    ax.set_title(f"{label} · azim={azim}")
    ax.set_xlabel("u_i"); ax.set_ylabel("u_{i+1}"); ax.set_zlabel("u_{i+2}")
    ax.set_box_aspect((1, 1, 1))

plt.tight_layout()
plt.savefig("lcg_triples.png", bbox_inches='tight')
plt.show()
```

Se observa que el LCG "bueno" muestra una nube de puntos sin estructura aparente, mientras que RANDU exhibe claramente planos discretos, lo que indica una mala calidad como generador de números pseudoaleatorios (ver @fig-1-1-2). La referencia `runif()` se comporta de manera similar al LCG bueno y sirve como control visual para contrastar los dos métodos construidos a mano.

Desde el punto de vista metodológico, este gráfico es más informativo que el histograma porque permite evaluar independencia entre muestras consecutivas. En particular, la vista con azimuth 55° deja más visible la separación en hiperplanos del RANDU, reforzando la idea de que una buena apariencia en 1D no garantiza un buen comportamiento en dimensiones superiores.

### Runs Test

```{r runs-test}
# Prueba de rachas (runs test) sobre la mediana
# Requiere el paquete 'randtests' o 'tseries'
# install.packages("randtests")
library(randtests)

cat("=== Runs Test — LCG Bueno ===\n")
print(runs.test(u_good))

cat("\n=== Runs Test — RANDU ===\n")
print(runs.test(u_bad))
```

Para el LCG 'bueno', el runs test da un p-valor de 0.4839, es decir que no se rechaza la hipótesis de aleatoriedad. Para el LCG 'malo' (RANDU), el p-valor es de 0.04337, lo que indica una fuerte evidencia contra la aleatoriedad, confirmando su mala calidad como generador de números pseudoaleatorios.

En conjunto, los resultados de los histogramas, el gráfico de triples y el runs test apuntan en la misma dirección: el LCG con parámetros de referencia pasa las verificaciones básicas, mientras que RANDU falla al inspeccionarlo con herramientas más sensibles a la dependencia serial. Esta comparación ilustra por qué el diagnóstico de generadores pseudoaleatorios no debe apoyarse en una sola métrica.

### Uniformidad marginal

```{r ks-test}
cat("=== KS Test — LCG Bueno ===\n")
print(ks.test(u_good, "punif"))

cat("\n=== KS Test — RANDU ===\n")
print(ks.test(u_bad, "punif"))

cat("\n=== KS Test — runif() de R ===\n")
print(ks.test(u_ref, "punif"))
```

El test de Kolmogorov–Smirnov complementa al Runs Test porque evalúa la uniformidad marginal. Esto permite mostrar que un generador puede pasar una prueba de distribución univariada y, aun así, fallar en dependencia serial o en estructura geométrica. El control `runif()` funciona aquí como referencia empírica del comportamiento esperado.

En cuanto al período, un LCG con módulo $m = 2^{31}$ puede alcanzar período máximo $2^{31}$ si satisface las condiciones del teorema de Hull–Dobell. El generador de referencia fue elegido precisamente con parámetros clásicos de período completo, mientras que RANDU es conocido por su mala estructura espectral y por no ser una opción confiable para simulación seria.

---

## 1.2 Estimación de pi por Monte Carlo

Se generan $N$ puntos uniformes en $[0,1]^2$ y se estima:

$$\hat{\pi} \approx 4 \cdot \frac{\#\{x_i^2 + y_i^2 \le 1\}}{N}$$

```{r fig-1-2-1, fig.cap="Convergencia de la estimación de pi. La curva converge al valor teórico (línea roja punteada)."}
set.seed(42)
N_pi <- 50000

u1 <- runif(N_pi)
u2 <- runif(N_pi)

dentro    <- (u1^2 + u2^2) <= 1
pi_est    <- 4 * cumsum(dentro) / seq_along(dentro)
pi_final  <- tail(pi_est, 1)

# Banda de confianza aproximada para el error Monte Carlo de pi.
n_seq <- seq_along(pi_est)
se_pi <- 4 * sqrt((pi / 4) * (1 - pi / 4) / n_seq)
pi_lo <- pi - 1.96 * se_pi
pi_hi <- pi + 1.96 * se_pi

cat(sprintf("Estimación final de pi con N=%d: %.6f (error: %.6f)\n",
            N_pi, pi_final, abs(pi_final - pi)))

# Gráfico de convergencia
df_pi <- data.frame(n = 1:N_pi, pi_est = pi_est, lo = pi_lo, hi = pi_hi)
ggplot(df_pi[seq(1, N_pi, by = 50), ], aes(x = n, y = pi_est)) +
  geom_ribbon(aes(ymin = lo, ymax = hi), fill = "#90CAF9", alpha = 0.25) +
  geom_line(color = "#2196F3", linewidth = 0.6) +
  geom_hline(yintercept = pi, color = "red", linetype = "dashed") +
  coord_cartesian(ylim = c(2.5, 4)) +
  labs(title = "Convergencia de la estimación de pi",
       x = "Iteraciones", y = expression(hat(pi))) +
  theme_minimal()
```

```{r fig-1-2-2, fig.cap="Puntos Monte Carlo con frontera del cuarto de círculo (x² + y² = 1). Los puntos verdes están dentro del círculo."}
df_scatter <- data.frame(x = u1[1:3000], y = u2[1:3000], dentro = dentro[1:3000])

# Crear datos para la frontera del círculo (x^2 + y^2 = 1)
theta <- seq(0, pi/2, length.out = 100)
df_circle <- data.frame(x = cos(theta), y = sin(theta))

ggplot(df_scatter, aes(x = x, y = y, color = dentro)) +
  geom_point(size = 0.4, alpha = 0.6) +
  geom_path(data = df_circle, aes(x = x, y = y), color = "black", linewidth = 1, inherit.aes = FALSE) +
  scale_color_manual(values = c("FALSE" = "#E91E63", "TRUE" = "#4CAF50"),
                     labels = c("Fuera", "Dentro")) +
  coord_equal() +
  labs(title = "Puntos Monte Carlo con frontera del cuarto de círculo", color = "") +
  theme_minimal()
```

La estimación de $\pi$ converge hacia el valor teórico (línea roja punteada en @fig-1-2-1) a medida que aumenta el número de simulaciones. Las oscilaciones observadas son inherentes al error Monte Carlo y disminuyen a razón de $1/\sqrt{N}$ en media. El gráfico de convergencia ilustra claramente este comportamiento asintótico.

El diagrama de dispersión (@fig-1-2-2) confirma geométricamente la lógica del método: la frontera del círculo (línea negra) separa los puntos dentro de los que están fuera. La proporción observada de puntos verdes (dentro) aproxima la razón de áreas, $\frac{\text{área del cuarto de círculo}}{\text{área del cuadrado}} = \frac{\pi/4}{1} = \pi/4$, de donde obtenemos la estimación multiplicando por 4.

Con $N = 50000$ simulaciones, hemos obtenido una estimación muy cercana al valor teórico, con un error del orden de $10^{-3}$. Para aplicaciones que requieran mayor precisión, bastaría escalar $N$ según la tolerancia deseada, confirmando que el método es efectivo aunque computacionalmente costoso en dimensiones altas.

Para visualizar el error Monte Carlo, se agrega una banda de confianza aproximada al 95% alrededor de la curva de convergencia. La banda se ensancha cerca del inicio y se contrae como $1/\sqrt{N}$, mostrando que la incertidumbre muestral cae lentamente pero de forma predecible.

## Conclusiones
La evidencia empírica sugiere que el generador bueno y la estimación de $\pi$ cumplen con el comportamiento esperado, mientras que RANDU exhibe fallas estructurales incompatibles con su uso en simulación seria. Esta parte muestra la importancia de combinar observación gráfica, pruebas estadísticas e interpretación teórica para evaluar resultados simulados.
