\newpage

# Parte 2 — Metropolis–Hastings y Bayesian Inference

## 2.1 Posterior beta analítica

Sea una moneda con $n = 10$ lanzamientos y $k = 7$ caras, con prior $\text{Beta}(1, 1)$ (uniforme).
La posterior conjugada es:

$$\theta \mid \text{datos} \sim \text{Beta}(\alpha + k,\ \beta + n - k) = \text{Beta}(8, 4)$$

```{r fig-2-1-1, fig.cap="Posterior analítica Beta(8,4)."}
theta_grid <- seq(0, 1, length.out = 500)
posterior  <- dbeta(theta_grid, 8, 4)

ggplot(data.frame(theta = theta_grid, densidad = posterior),
       aes(x = theta, y = densidad)) +
  geom_line(color = "#9C27B0", linewidth = 1) +
  geom_vline(xintercept = 8/12, color = "red", linetype = "dashed") +
  labs(title = "Posterior analítica: Beta(8, 4)",
       x = expression(theta), y = "Densidad") +
  theme_minimal()
```

La media posterior es $\hat{\theta} = 8/12 \approx 0{.}667$.

## 2.2 Implementación Metropolis–Hastings

```{r mh-impl}
mh <- function(n_iter = 5000, start = 0.5, prop_sd = 0.1, seed = NULL) {
  if (!is.null(seed)) set.seed(seed)
  theta    <- numeric(n_iter)
  theta[1] <- start
  aceptados <- 0

  for (t in 2:n_iter) {
    prop <- rnorm(1, theta[t-1], prop_sd)

    if (prop < 0 || prop > 1) {
      theta[t] <- theta[t-1]
    } else {
      num   <- dbinom(7, 10, prop)      * dbeta(prop, 1, 1)
      den   <- dbinom(7, 10, theta[t-1]) * dbeta(theta[t-1], 1, 1)
      alpha <- min(1, num / den)

      if (runif(1) < alpha) {
        theta[t] <- prop
        aceptados <- aceptados + 1
      } else {
        theta[t] <- theta[t-1]
      }
    }
  }
  list(chain = theta, tasa_aceptacion = aceptados / (n_iter - 1))
}

# Cadena principal
res     <- mh(n_iter = 10000, seed = 42)
cadena  <- res$chain
burn_in <- 1000
cadena_post_burnin <- cadena[(burn_in + 1):length(cadena)]

cat(sprintf("Tasa de aceptación: %.2f%%\n", res$tasa_aceptacion * 100))
```

### Diagnósticos

#### Traceplot

```{r fig-2-2-1, fig.cap="Traceplot de la cadena MH (con burn-in indicado en línea roja)."}
df_trace <- data.frame(iter = 1:length(cadena), theta = cadena)

ggplot(df_trace, aes(x = iter, y = theta)) +
  geom_line(color = "#607D8B", linewidth = 0.3, alpha = 0.8) +
  geom_vline(xintercept = burn_in, color = "red", linetype = "dashed") +
  labs(title = "Traceplot — Cadena MH",
       x = "Iteración", y = expression(theta)) +
  annotate("text", x = burn_in + 100, y = 0.05,
           label = "Burn-in", color = "red", size = 3) +
  theme_minimal()
```

#### Autocorrelación

```{r fig-2-2-2, fig.cap="Autocorrelación de la cadena post burn-in."}
acf(cadena_post_burnin, main = "Autocorrelación — Cadena MH (post burn-in)",
    col = "#2196F3", lag.max = 50)
```

#### Histograma vs Beta(8,4)

```{r fig-2-2-3, fig.cap="Histograma MH vs posterior analítica Beta(8,4) (línea roja punteada)."}
df_mh <- data.frame(theta = cadena_post_burnin)

ggplot(df_mh, aes(x = theta)) +
  geom_histogram(aes(y = after_stat(density)), bins = 60,
                 fill = "#03A9F4", color = "white", alpha = 0.7) +
  stat_function(fun = \(x) dbeta(x, 8, 4),
                color = "red", linewidth = 1.2, linetype = "dashed") +
  labs(title = "MH muestral vs Beta(8,4) analítica",
       x = expression(theta), y = "Densidad") +
  theme_minimal()
```

#### R-hat y ESS con 4 cadenas

```{r mh-rhat}
# Generamos 4 cadenas con distintos puntos de inicio
cadenas_4 <- lapply(1:4, function(i) {
  mh(n_iter = 5000, start = runif(1), prop_sd = 0.1, seed = i * 10)$chain
})

# Convertir a objeto mcmc.list para coda
mcmc_list <- mcmc.list(lapply(cadenas_4, \(c) mcmc(c)))

cat("=== R-hat (Gelman-Rubin) ===\n")
print(gelman.diag(mcmc_list))

cat("\n=== ESS (Effective Sample Size) ===\n")
print(effectiveSize(mcmc_list))
```

**Interpretación:** [Completar. R-hat < 1.05 indica convergencia. ESS > 400 es generalmente suficiente.]
