\newpage

# Parte 2 — Metropolis–Hastings y Bayesian Inference

## 2.1 Posterior beta analítica

Sea una moneda con $n = 10$ lanzamientos y $k = 7$ caras, con prior $\text{Beta}(1, 1)$ (uniforme).
La posterior conjugada es:

$$\theta \mid \text{datos} \sim \text{Beta}(\alpha + k,\ \beta + n - k) = \text{Beta}(8, 4)$$

```{r fig-2-1-1, fig.cap="Posterior analítica Beta(8,4)."}
theta_grid <- seq(0, 1, length.out = 500)
posterior  <- dbeta(theta_grid, 8, 4)

ggplot(data.frame(theta = theta_grid, densidad = posterior),
       aes(x = theta, y = densidad)) +
  geom_line(color = "#9C27B0", linewidth = 1) +
  geom_vline(xintercept = 8/12, color = "red", linetype = "dashed") +
  labs(title = "Posterior analítica: Beta(8, 4)",
       x = expression(theta), y = "Densidad") +
  theme_minimal()
```

La media posterior es $\hat{\theta} = 8/12 \approx 0{.}667$.

## 2.2 Implementación Metropolis–Hastings

```{r mh-impl}
mh <- function(n_iter = 5000, start = 0.5, prop_sd = 0.1, seed = NULL) {
  if (!is.null(seed)) set.seed(seed)
  theta    <- numeric(n_iter)
  theta[1] <- start
  aceptados <- 0

  for (t in 2:n_iter) {
    prop <- rnorm(1, theta[t-1], prop_sd)

    if (prop < 0 || prop > 1) {
      theta[t] <- theta[t-1]
    } else {
      num   <- dbinom(7, 10, prop)      * dbeta(prop, 1, 1)
      den   <- dbinom(7, 10, theta[t-1]) * dbeta(theta[t-1], 1, 1)
      alpha <- min(1, num / den)

      if (runif(1) < alpha) {
        theta[t] <- prop
        aceptados <- aceptados + 1
      } else {
        theta[t] <- theta[t-1]
      }
    }
  }
  list(chain = theta, tasa_aceptacion = aceptados / (n_iter - 1))
}

# Cadena principal
res     <- mh(n_iter = 10000, seed = 42)
cadena  <- res$chain
burn_in <- 1000
cadena_post_burnin <- cadena[(burn_in + 1):length(cadena)]

cat(sprintf("Tasa de aceptación: %.2f%%\n", res$tasa_aceptacion * 100))
```

### Diagnósticos

#### Traceplot

```{r fig-2-2-1, fig.cap="Traceplot de la cadena MH (con burn-in indicado en línea roja)."}
df_trace <- data.frame(iter = 1:length(cadena), theta = cadena)

ggplot(df_trace, aes(x = iter, y = theta)) +
  geom_line(color = "#607D8B", linewidth = 0.3, alpha = 0.8) +
  geom_vline(xintercept = burn_in, color = "red", linetype = "dashed") +
  labs(title = "Traceplot — Cadena MH",
       x = "Iteración", y = expression(theta)) +
  annotate("text", x = burn_in + 100, y = 0.05,
           label = "Burn-in", color = "red", size = 3) +
  theme_minimal()
```

**Interpretación del Traceplot:** La cadena exhibe un **buen mixing** (mezcla): después del período de calentamiento (burn-in), oscila alrededor de la región de soporte posterior sin tendencias ni "sticky behavior" (estancamientos prolongados). La variabilidad es consistente y la cadena explora continuamente el espacio de parámetros de manera eficiente, indicando que el algoritmo está haciendo un buen trabajo muestreando de la posterior. Las primeras 1000 iteraciones se descartan para eliminar la dependencia de la inicialización."

#### Autocorrelación

```{r fig-2-2-2, fig.cap="Autocorrelación de la cadena post burn-in."}
acf(cadena_post_burnin, main = "Autocorrelación — Cadena MH (post burn-in)",
    col = "#2196F3", lag.max = 50)
```

**Interpretación del ACF:** La autocorrelación comienza en 1 (por definición en lag 0) y **decae rápidamente**. Los valores caen dentro de los intervalos de confianza (líneas punteadas) después de aproximadamente 10–15 lags, indicando que la dependencia entre observaciones sucesivas disminuye de forma exponencial. Esta **decorrelación rápida** es deseable: muestras alejadas en la cadena son prácticamente independientes, lo que se refleja en un ESS relativamente alto respecto al número total de iteraciones. Esto valida que el algoritmo MH está generando muestras efectivas y que el burn-in y la propuesta de saltos elegidos son adecuados.

#### Histograma vs Beta(8,4)

```{r fig-2-2-3, fig.cap="Histograma MH vs posterior analítica Beta(8,4) (línea roja punteada)."}
df_mh <- data.frame(theta = cadena_post_burnin)

ggplot(df_mh, aes(x = theta)) +
  geom_histogram(aes(y = after_stat(density)), bins = 60,
                 fill = "#03A9F4", color = "white", alpha = 0.7) +
  stat_function(fun = \(x) dbeta(x, 8, 4),
                color = "red", linewidth = 1.2, linetype = "dashed") +
  labs(title = "MH muestral vs Beta(8,4) analítica",
       x = expression(theta), y = "Densidad") +
  theme_minimal()
```

**Interpretación del Histograma:** La distribución empírica de las muestras MH coincide **notablemente** con la posterior analítica Beta(8,4), mostrada en línea roja punteada. La forma, el centro y la dispersión se alinean de manera excelente. Esto demuestra que:
- El algoritmo MH converge correctamente a la posterior verdadera
- No hay sesgos sistemáticos en el muestreo
- La propuesta de saltos (gaussiana con sd=0.1) es apropiada para este problema

El agreement entre la distribución muestral y la teórica valida toda nuestra configuración del algoritmo y da confianza en usar las muestras para realizar inferencia bayesiana (estimación puntual, intervalos creíbles, etc.).

#### R-hat y ESS con 4 cadenas

```{r mh-rhat}
# Generamos 4 cadenas con distintos puntos de inicio
cadenas_4 <- lapply(1:4, function(i) {
  mh(n_iter = 5000, start = runif(1), prop_sd = 0.1, seed = i * 10)$chain
})

# Convertir a objeto mcmc.list para coda
mcmc_list <- mcmc.list(lapply(cadenas_4, \(c) mcmc(c)))

cat("=== R-hat (Gelman-Rubin) ===\n")
print(gelman.diag(mcmc_list))

cat("\n=== ESS (Effective Sample Size) ===\n")
print(effectiveSize(mcmc_list))
```

**R-hat de Gelman–Rubin** (Potential Scale Reduction Factor) mide la convergencia comparando la varianza entre cadenas versus dentro de cadenas. Un R-hat próximo a 1 indica excelente mezcla y convergencia. En nuestro caso:
- Estimado puntual: **1.00** → Convergencia perfecta
- Intervalo de confianza superior (0.95): **1.01** → Extremadamente cercano a 1

Ambos valores están **muy por debajo del umbral de 1.05** (estándar en la literatura), indicando que las 4 cadenas convergen al mismo target y han alcanzado el equilibrio estacionario.

El **ESS (Effective Sample Size)** corrige por autocorrelación y da el número de muestras *independientes* equivalentes. Con un ESS de **1804,88** sobre 20.000 muestras totales (después del burn-in):
- Tasa de eficiencia: ESS/N ≈ 9%
- Este valor es **más que suficiente** (umbrales típicos: ESS > 400–1000 por parámetro)

**Conclusión:** Los diagnósticos indican que el algoritmo Metropolis–Hastings ha convergido exitosamente. Las cadenas se mezclan bien, la posterior está correctamente caracterizada, y disponemos de suficientes muestras efectivas para estimación e inferencia bayesiana confiable.
