\newpage

# Parte 3 — Simulación de Eventos Discretos (M/M/1)

El sistema tiene:

- Llegadas Poisson: $\lambda = 10$ clientes/hora  
- Servicio exponencial: $\mu = 4$ clientes/hora  
- Tiempo de simulación: $T_{max} = 8$ horas  

La tasa de utilización teórica es $\rho = \lambda/\mu = 2.5 > 1$, por lo que el sistema **no es estable** con un solo servidor (cola crece indefinidamente). Se puede extender a $c$ servidores para estabilizarlo.

> **Nota:** Con $c = 3$ servidores, $\rho/c = 2.5/3 \approx 0.83 < 1$, el sistema es estable.

```{r mm1-sim}
simulate_mm1 <- function(lambda, mu, T_max, seed = 42) {
  set.seed(seed)
  t        <- 0
  n        <- 0        # clientes en el sistema
  t_arr    <- rexp(1, lambda)
  t_dep    <- Inf
  arrivals <- departures <- 0
  wait_times   <- c()
  queue_length <- data.frame(time = 0, n = 0)

  while (t < T_max) {
    if (t_arr < t_dep) {
      t      <- t_arr
      n      <- n + 1
      arrivals <- arrivals + 1
      if (n == 1) t_dep <- t + rexp(1, mu)
      t_arr  <- t + rexp(1, lambda)
    } else {
      t      <- t_dep
      n      <- n - 1
      departures <- departures + 1
      wait_times <- c(wait_times, t)
      t_dep  <- if (n > 0) t + rexp(1, mu) else Inf
    }
    queue_length <- rbind(queue_length, data.frame(time = t, n = n))
  }

  list(
    arrivals   = arrivals,
    departures = departures,
    wait_times = wait_times,
    queue_length = queue_length,
    rho        = lambda / mu
  )
}

res_mm1 <- simulate_mm1(lambda = 10, mu = 4, T_max = 8)

cat(sprintf("Llegadas:    %d\n", res_mm1$arrivals))
cat(sprintf("Salidas:     %d\n", res_mm1$departures))
cat(sprintf("En sistema:  %d (cola acumulada por ρ > 1)\n",
            res_mm1$arrivals - res_mm1$departures))
```

```{r fig-3-1-1, fig.cap="Longitud de la cola M/M/1 a lo largo del tiempo (8 horas, ρ = 2.5 > 1 implica inestabilidad)."}
ggplot(res_mm1$queue_length, aes(x = time, y = n)) +
  geom_step(color = "#F44336", linewidth = 0.5) +
  labs(title = "M/M/1 — Longitud de cola en el tiempo",
       x = "Tiempo (horas)", y = "Clientes en el sistema") +
  theme_minimal()
```

**Comparación teórica vs simulada:**

```{r mm1-teoria}
# Con rho > 1 el sistema es inestable; mostramos la tasa de utilización
cat(sprintf("ρ = λ/μ = %.2f  →  Sistema %s\n",
            res_mm1$rho,
            ifelse(res_mm1$rho < 1, "ESTABLE", "INESTABLE (ρ > 1)")))

# Si quisieras un sistema estable: lambda=3, mu=4 → rho=0.75
res_estable <- simulate_mm1(lambda = 3, mu = 4, T_max = 8)
rho_s <- 3 / 4
cat(sprintf("\nSistema estable (λ=3, μ=4): ρ=%.2f\n", rho_s))
cat(sprintf("  Lq teórico  = ρ²/(1-ρ) = %.4f\n", rho_s^2 / (1 - rho_s)))
cat(sprintf("  L  teórico  = ρ/(1-ρ)  = %.4f\n", rho_s / (1 - rho_s)))
cat(sprintf("  Wq teórico  = λ×Lq/λ²  = %.4f h\n", rho_s / (4 * (1 - rho_s))))
```
