\newpage

# Parte 3 — Simulación de Eventos Discretos (M/M/1)

## Introducción a Sistemas M/M/1

Un sistema **M/M/1** es un modelo de colas donde:
- **M** (primer símbolo): Las *llegadas* de clientes siguen un proceso de Poisson (tiempos entre llegadas exponenciales)
- **M** (segundo símbolo): El *servicio* tiene duración exponencial
- **1**: Hay un único servidor

Este es el modelo de colas más simple pero fundamental en teoría de colas y es exactamente resoluble analíticamente. En la práctica, modela situaciones como:
- Atención al cliente en un mostrador único
- Procesamiento de solicitudes en un servidor web
- Servicios en una ventanilla bancaria

**Simulación de eventos discretos (DES):** En lugar de resolver ecuaciones diferenciales, simulamos explícitamente los eventos (llegadas y salidas) ordenados en el tiempo. Esto permite estudiar sistemas dinámicos complejos sin soluciones cerradas y es el método standard en investigación operativa.

### Parámetros del sistema:
- Llegadas Poisson: $\lambda = 10$ clientes/hora  
- Servicio exponencial: $\mu = 4$ clientes/hora  
- Tiempo de simulación: $T_{max} = 8$ horas  

**Análisis teórico:** La tasa de utilización es $\rho = \lambda/\mu = 2.5 > 1$. Esto indica que el sistema **no es estable** con un único servidor: los clientes llegan más rápido de lo que se pueden servir, causando que la cola crezca indefinidamente. Teóricamente, esta configuración viola las condiciones de estabilidad de la teoría de colas.

> **Caso estable:** Con $c = 3$ servidores en paralelo, $\rho/c = 2.5/3 \approx 0.83 < 1$, y el sistema alcanza un equilibrio estacionario.

## Algoritmo de Simulación de Eventos Discretos

El enfoque de **simulación por eventos** mantiene un reloj de simulación y procesa eventos ordenados por tiempo:

1. **Estado:** Se registra el número de clientes en el sistema y los tiempos del próximo evento (llegada o salida).
2. **Eventos:** En cada paso, se ejecuta el evento que ocurre primero:
   - **Llegada:** Un nuevo cliente entra. Si el servidor estaba libre, comienza el servicio inmediatamente.
   - **Salida:** Un cliente termina el servicio. Si hay cola, el siguiente cliente comienza.
3. **Salidas observadas:** Se registra la longitud de la cola después de cada evento para visualizar la dinámica temporal.

Este método es **eficiente** porque salta directamente entre eventos sin simular tiempo "vacío", a diferencia de la simulación discreta con pasos fijos.

```{r mm1-sim}
# Función de simulación por eventos discretos para un sistema M/M/1
# Parámetros:
#   lambda: tasa de llegadas (proceso de Poisson)
#   mu: tasa de servicio (exponencial)
#   T_max: tiempo de simulación en horas
#   seed: semilla para reproducibilidad
simulate_mm1 <- function(lambda, mu, T_max, seed = 42) {
  set.seed(seed)
  
  # Inicialización de variables de estado
  t        <- 0              # Reloj de simulación
  n        <- 0              # Número de clientes en el sistema
  t_arr    <- rexp(1, lambda) # Tiempo del próximo evento de llegada
  t_dep    <- Inf            # Tiempo del próximo evento de salida (infinito inicialmente)
  arrivals <- departures <- 0 # Contadores de eventos
  wait_times   <- c()         # Vector para tiempos de espera (futuro uso)
  queue_length <- data.frame(time = 0, n = 0) # Historial: tiempo vs longitud de cola

  # Loop principal de simulación: continúa hasta exceder T_max
  while (t < T_max) {
    # Comparar próximos eventos: ¿qué sucede primero, llegada o salida?
    if (t_arr < t_dep) {
      # EVENTO: LLEGADA DE CLIENTE
      t      <- t_arr           # Adelantar reloj al tiempo de llegada
      n      <- n + 1           # Incrementar clientes en el sistema
      arrivals <- arrivals + 1  # Contador de llegadas totales
      
      # Si el servidor estaba libre (n=1 significa que este es el primer cliente)
      # programar una salida generando tiempo de servicio exponencial
      if (n == 1) t_dep <- t + rexp(1, mu)
      
      # Generar próximo evento de llegada usando distribución exponencial
      t_arr  <- t + rexp(1, lambda)
    } else {
      # EVENTO: SALIDA DE CLIENTE
      t      <- t_dep           # Adelantar reloj al tiempo de salida
      n      <- n - 1           # Decrementar clientes en el sistema
      departures <- departures + 1 # Contador de salidas totales
      wait_times <- c(wait_times, t) # Registrar tiempo de salida
      
      # Si hay clientes esperando, programar salida del siguiente
      # Si no hay clientes (n=0), no hay salida próxima (t_dep = Inf)
      t_dep  <- if (n > 0) t + rexp(1, mu) else Inf
    }
    
    # Registrar el estado actual (longitud de cola) en el historial
    queue_length <- rbind(queue_length, data.frame(time = t, n = n))
  }

  # Retornar lista con estadísticas y datos observados
  list(
    arrivals   = arrivals,           # Total de clientes que llegaron
    departures = departures,         # Total de clientes que se fueron
    wait_times = wait_times,         # Tiempos de salida (aproximación a tiempos de espera)
    queue_length = queue_length,     # Datos para graficar evolución de la cola
    rho        = lambda / mu         # Utilización del servidor
  )
}

# Ejecutar simulación con parámetros del problema: $\lambda=10$, $\mu=4$, T=8 horas

res_mm1 <- simulate_mm1(lambda = 10, mu = 4, T_max = 8)

# Imprimir estadísticas resumidas
cat("=== SIMULACIÓN M/M/1 (lambda=10, mu=4, T=8h) ===\n")
cat(sprintf("Llegadas:    %d clientes\n", res_mm1$arrivals))
cat(sprintf("Salidas:     %d clientes\n", res_mm1$departures))
cat(sprintf("En sistema:  %d clientes (cola acumulada, confirma ρ > 1)\n",
            res_mm1$arrivals - res_mm1$departures))
```

```{r fig-3-1-1, fig.cap="Longitud de la cola M/M/1 a lo largo del tiempo (8 horas, ρ = 2.5 > 1 implica inestabilidad)."}
ggplot(res_mm1$queue_length, aes(x = time, y = n)) +
  geom_step(color = "#F44336", linewidth = 0.5) +
  labs(title = "M/M/1 — Longitud de cola en el tiempo",
       x = "Tiempo (horas)", y = "Clientes en el sistema") +
  theme_minimal()
```

## Resultados de la Simulación

La simulación captura el comportamiento dinámico del sistema a lo largo de las 8 horas. El gráfico muestra de forma clara cómo evoluciona la longitud de la cola en tiempo real:

- **Fase inicial (0–1h):** La cola comienza pequeña, con oscilaciones típicas de un proceso estocástico.
- **Fase de crecimiento (1–4h):** La cola comienza a crecer de manera sostenida, ya que $\lambda > \mu$.
- **Fase de saturación (4–8h):** La cola continúa creciendo sin estabilizarse, reflejando la inestabilidad del sistema ($\rho > 1$).

Los números resumidos muestran:
- **68 llegadas** en 8 horas (tasa de 8.5 clientes/hora, cercana a $\lambda=10$)
- **31 salidas** en 8 horas (mucho menor que las llegadas)
- **37 clientes acumulados** en el sistema al final, validando visualmente el crecimiento exponencial en el gráfico

Como solo se presenta una réplica, estos valores deben leerse como una realización particular del proceso y no como una estimación estable de largo plazo. Aun así, la inestabilidad se detecta de manera inequívoca porque $\rho = 2.5 > 1$.

**Comparación teórica vs simulada:**

```{r mm1-teoria}
# ANÁLISIS TEÓRICO DEL SISTEMA
# ===============================

# Verificar estabilidad del sistema inestable simulado ($\lambda=10$, $\mu=4$)
# En teoría de colas, ρ = λ/μ es el factor de utilización del servidor:
#   Si ρ < 1: sistema estable, cola converge a equilibrio
#   Si ρ > 1: sistema inestable, cola crece sin límite
#   Si ρ = 1: caso límite, crece linealmente

cat("\n=== DIAGNÓSTICO DE ESTABILIDAD ===\n")
cat(sprintf("Sistema observado: ρ = λ/μ = 10/4 = %.2f\n", res_mm1$rho))
cat(sprintf("Conclusión: Sistema %s (ρ > 1)\n",
            ifelse(res_mm1$rho < 1, "ESTABLE", "INESTABLE")))
cat("Implicación: cola crece indefinidamente, no hay equilibrio\n")

# COMPARACIÓN: Crear un sistema estable modificando λ
# Si reducimos llegadas a λ=3 (manteniendo μ=4), entonces ρ=3/4=0.75 < 1
cat("\n=== CASO DE COMPARACIÓN: SISTEMA ESTABLE ===\n")
cat("Simulamos con lambda=3, mu=4 (rho=0.75 < 1):\n")

res_estable <- simulate_mm1(lambda = 3, mu = 4, T_max = 8)
rho_s <- 3 / 4

cat(sprintf("ρ = %.2f  →  Sistema ESTABLE\n", rho_s))
cat("\nMétricas teóricas de equilibrio (fórmulas de M/M/1):\n")

# Fórmulas analíticas de teoría de colas para sistemas estables (ρ < 1):
# Lq = ρ²/(1-ρ):        número promedio de clientes en cola
# L  = ρ/(1-ρ):         número promedio de clientes en el sistema
# Wq = Lq/λ = ρ/(μ(1-ρ)): tiempo promedio de espera en cola

Lq <- rho_s^2 / (1 - rho_s)
L  <- rho_s / (1 - rho_s)
Wq <- rho_s / (4 * (1 - rho_s))

cat(sprintf("  Lq (clientes en cola)      = %.4f\n", Lq))
cat(sprintf("  L  (clientes en sistema)   = %.4f\n", L))
cat(sprintf("  Wq (espera en cola)        = %.4f horas\n", Wq))

cat("\n→ Estos valores son FINITOS y ESTABLES, no divergen como en ρ > 1\n")

# Validación formal con R = 100 réplicas del sistema estable.
queue_time_average <- function(history, T_max) {
  times <- c(history$time, T_max)
  q <- pmax(history$n - 1, 0)
  dt <- diff(times)
  sum(q * dt) / T_max
}

replicas <- 100
lq_sim <- numeric(replicas)
for (r in seq_len(replicas)) {
  sim_r <- simulate_mm1(lambda = 3, mu = 4, T_max = 200, seed = 100 + r)
  lq_sim[r] <- queue_time_average(sim_r$queue_length, 200)
}

ci_lq <- quantile(lq_sim, probs = c(0.025, 0.975))
cat("\n=== Validación con 100 réplicas (sistema estable lambda=3, mu=4) ===\n")
cat(sprintf("Lq teórico = %.4f\n", Lq))
cat(sprintf("Lq simulado promedio = %.4f\n", mean(lq_sim)))
cat(sprintf("IC 95%% del Lq simulado = [%.4f, %.4f]\n", ci_lq[1], ci_lq[2]))

# Simulación M/M/c con c = 3 servidores como solución práctica al caso original.
simulate_mmc <- function(lambda, mu, c, T_max, seed = 42) {
  set.seed(seed)
  t <- 0
  n <- 0
  t_arr <- rexp(1, lambda)
  dep_times <- rep(Inf, c)
  arrivals <- 0
  departures <- 0
  history <- data.frame(time = 0, n = 0)

  while (t < T_max) {
    next_dep <- min(dep_times)
    if (t_arr < next_dep) {
      t <- t_arr
      n <- n + 1
      arrivals <- arrivals + 1
      free <- which(is.infinite(dep_times))
      if (length(free) > 0) {
        dep_times[free[1]] <- t + rexp(1, mu)
      }
      t_arr <- t + rexp(1, lambda)
    } else {
      idx <- which.min(dep_times)
      t <- dep_times[idx]
      n <- n - 1
      departures <- departures + 1
      if (n >= c) {
        dep_times[idx] <- t + rexp(1, mu)
      } else {
        dep_times[idx] <- Inf
      }
    }
    history <- rbind(history, data.frame(time = t, n = n))
  }

  list(arrivals = arrivals, departures = departures, history = history, rho = lambda / (c * mu))
}

mmc_res <- simulate_mmc(lambda = 10, mu = 4, c = 3, T_max = 8, seed = 99)
cat("\n=== Caso M/M/3 como mitigación del sistema original ===\n")
cat(sprintf("ρ/c = %.2f < 1 -> sistema estable\n", mmc_res$rho))
cat(sprintf("Llegadas: %d | Salidas: %d\n", mmc_res$arrivals, mmc_res$departures))
```

```{r fig-3-1-2, fig.cap="Contraste entre el sistema original inestable y el caso estable comparativo."}
df_mm1_plot <- rbind(
  transform(res_mm1$queue_length, escenario = "M/M/1 inestable (lambda=10, mu=4)"),
  transform(res_estable$queue_length, escenario = "M/M/1 estable (lambda=3, mu=4)")
)

ggplot(df_mm1_plot, aes(x = time, y = n)) +
  geom_step(color = "#1565C0", linewidth = 0.5) +
  facet_wrap(~escenario, ncol = 1, scales = "free_y") +
  labs(title = "Contraste entre cola inestable y cola estable",
       x = "Tiempo (horas)", y = "Clientes en el sistema") +
  theme_minimal()
```

## Conclusión

**Sistema Inestable (ρ = 2.5 > 1):**

El experimento de simulación valida la teoría de colas: un sistema M/M/1 con $\rho > 1$ es **fundamentalmente inestable**. La cola no alcanza un equilibrio sino que crece indefinidamente en promedio. En 8 horas, observamos 37 clientes acumulados, reflejando claramente esta dinámica. Esto es más que una inestabilidad matemática; tiene implicaciones prácticas directas:

- En un servicio real (banco, consultoría, helpdesk), esto significa tiempos de espera crecientes y clientes insatisfechos.
- No hay un estado estacionario; el sistema nunca "se estabiliza".
- Las métricas teóricas (Lq, L, Wq) ni siquiera se pueden calcular para $\rho > 1$ (fórmulas divergen).

**Sistema Estable (ρ = 0.75 < 1):**

En contraste, si reducimos la tasa de llegadas a λ=3 clientes/hora (manteniendo μ=4), obtenemos $\rho = 0.75 < 1$. En este caso:
- Lq teórico ≈ 2.25 clientes en cola (en promedio, en equilibrio)
- L teórico ≈ 3 clientes en el sistema
- Wq teórico ≈ 0.75 horas de espera promedio en cola

Estos valores convergentes indican un sistema en equilibrio estacionario, donde las colas se autorregulan. Esta es la situación deseada en la práctica y la única donde la teoría de colas proporciona modelos predecibles.

La simulación de eventos discretos permite "ver" el comportamiento dinámico que la teoría predice. En ingeniería de sistemas, esto justifica inversiones en infraestructura: en sistemas sobrecargados ($\rho > 1$), la única solución es aumentar capacidad (μ) o reducir demanda (λ), no optimizar el algoritmo.
