\newpage

# Parte 3 — Simulación de Eventos Discretos (M/M/1)

## 3.1 Introducción a Sistemas M/M/1

Un sistema **M/M/1** es un modelo de colas donde:
- **M** (primer símbolo): Las *llegadas* de clientes siguen un proceso de Poisson (tiempos entre llegadas exponenciales)
- **M** (segundo símbolo): El *servicio* tiene duración exponencial
- **1**: Hay un único servidor

Este es el modelo de colas más simple pero fundamental en teoría de colas y es exactamente resoluble analíticamente. En la práctica, modela situaciones como:
- Atención al cliente en un mostrador único
- Procesamiento de solicitudes en un servidor web
- Servicios en una ventanilla bancaria

**Simulación de eventos discretos (DES):** En lugar de resolver ecuaciones diferenciales, simulamos explícitamente los eventos (llegadas y salidas) ordenados en el tiempo. Esto permite estudiar sistemas dinámicos complejos sin soluciones cerradas y es el método standard en investigación operativa.

### Parámetros del sistema:
- Llegadas Poisson: $\lambda = 10$ clientes/hora  
- Servicio exponencial: $\mu = 4$ clientes/hora  
- Tiempo de simulación: $T_{max} = 8$ horas  

**Análisis teórico:** La tasa de utilización es $\rho = \lambda/\mu = 2.5 > 1$. Esto indica que el sistema **no es estable** con un único servidor: los clientes llegan más rápido de lo que se pueden servir, causando que la cola crezca indefinidamente. Teóricamente, esta configuración viola las condiciones de estabilidad de la teoría de colas.

> **Caso estable:** Con $c = 3$ servidores en paralelo, $\rho/c = 2.5/3 \approx 0.83 < 1$, y el sistema alcanza un equilibrio estacionario.

## 3.2 Algoritmo de Simulación de Eventos Discretos

El enfoque de **simulación por eventos** mantiene un reloj de simulación y procesa eventos ordenados por tiempo:

1. **Estado:** Se registra el número de clientes en el sistema y los tiempos del próximo evento (llegada o salida).
2. **Eventos:** En cada paso, se ejecuta el evento que ocurre primero:
   - **Llegada:** Un nuevo cliente entra. Si el servidor estaba libre, comienza el servicio inmediatamente.
   - **Salida:** Un cliente termina el servicio. Si hay cola, el siguiente cliente comienza.
3. **Salidas observadas:** Se registra la longitud de la cola después de cada evento para visualizar la dinámica temporal.

Este método es **eficiente** porque salta directamente entre eventos sin simular tiempo "vacío", a diferencia de la simulación discreta con pasos fijos.

```{r mm1-sim}
simulate_mm1 <- function(lambda, mu, T_max, seed = 42) {
  set.seed(seed)
  t        <- 0
  n        <- 0        # clientes en el sistema
  t_arr    <- rexp(1, lambda)
  t_dep    <- Inf
  arrivals <- departures <- 0
  wait_times   <- c()
  queue_length <- data.frame(time = 0, n = 0)

  while (t < T_max) {
    if (t_arr < t_dep) {
      t      <- t_arr
      n      <- n + 1
      arrivals <- arrivals + 1
      if (n == 1) t_dep <- t + rexp(1, mu)
      t_arr  <- t + rexp(1, lambda)
    } else {
      t      <- t_dep
      n      <- n - 1
      departures <- departures + 1
      wait_times <- c(wait_times, t)
      t_dep  <- if (n > 0) t + rexp(1, mu) else Inf
    }
    queue_length <- rbind(queue_length, data.frame(time = t, n = n))
  }

  list(
    arrivals   = arrivals,
    departures = departures,
    wait_times = wait_times,
    queue_length = queue_length,
    rho        = lambda / mu
  )
}

res_mm1 <- simulate_mm1(lambda = 10, mu = 4, T_max = 8)

cat(sprintf("Llegadas:    %d\n", res_mm1$arrivals))
cat(sprintf("Salidas:     %d\n", res_mm1$departures))
cat(sprintf("En sistema:  %d (cola acumulada por ρ > 1)\n",
            res_mm1$arrivals - res_mm1$departures))
```

```{r fig-3-1-1, fig.cap="Longitud de la cola M/M/1 a lo largo del tiempo (8 horas, ρ = 2.5 > 1 implica inestabilidad)."}
ggplot(res_mm1$queue_length, aes(x = time, y = n)) +
  geom_step(color = "#F44336", linewidth = 0.5) +
  labs(title = "M/M/1 — Longitud de cola en el tiempo",
       x = "Tiempo (horas)", y = "Clientes en el sistema") +
  theme_minimal()
```

## 3.3 Resultados de la Simulación

La simulación captura el comportamiento dinámico del sistema a lo largo de las 8 horas. El gráfico muestra de forma clara cómo evoluciona la longitud de la cola en tiempo real:

- **Fase inicial (0–1h):** La cola comienza pequeña, con oscilaciones típicas de un proceso estocástico.
- **Fase de crecimiento (1–4h):** La cola comienza a crecer de manera sostenida, ya que $\lambda > \mu$.
- **Fase de saturación (4–8h):** La cola continúa creciendo sin estabilizarse, reflejando la inestabilidad del sistema ($\rho > 1$).

Los números resumidos muestran:
- **68 llegadas** en 8 horas (tasa de 8.5 clientes/hora, cercana a λ=10)
- **31 salidas** en 8 horas (mucho menor que las llegadas)
- **37 clientes acumulados** en el sistema al final, validando visualmente el crecimiento exponencial en el gráfico

**Comparación teórica vs simulada:**

```{r mm1-teoria}
# Con rho > 1 el sistema es inestable; mostramos la tasa de utilización
cat(sprintf("ρ = λ/μ = %.2f  →  Sistema %s\n",
            res_mm1$rho,
            ifelse(res_mm1$rho < 1, "ESTABLE", "INESTABLE (ρ > 1)")))

# Si quisieras un sistema estable: lambda=3, mu=4 → rho=0.75
res_estable <- simulate_mm1(lambda = 3, mu = 4, T_max = 8)
rho_s <- 3 / 4
cat(sprintf("\nSistema estable (λ=3, μ=4): ρ=%.2f\n", rho_s))
cat(sprintf("  Lq teórico  = ρ²/(1-ρ) = %.4f\n", rho_s^2 / (1 - rho_s)))
cat(sprintf("  L  teórico  = ρ/(1-ρ)  = %.4f\n", rho_s / (1 - rho_s)))
cat(sprintf("  Wq teórico  = λ×Lq/λ²  = %.4f h\n", rho_s / (4 * (1 - rho_s))))
```

## 3.4 Conclusión

**Sistema Inestable (ρ = 2.5 > 1):**

El experimento de simulación valida la teoría de colas: un sistema M/M/1 con $\rho > 1$ es **fundamentalmente inestable**. La cola no alcanza un equilibrio sino que crece indefinidamente en promedio. En 8 horas, observamos 37 clientes acumulados, reflejando claramente esta dinámica. Esto es más que una inestabilidad matemática; tiene implicaciones prácticas directas:

- En un servicio real (banco, consultoría, helpdesk), esto significa tiempos de espera crecientes y clientes insatisfechos.
- No hay un estado estacionario; el sistema nunca "se estabiliza".
- Las métricas teóricas (Lq, L, Wq) ni siquiera se pueden calcular para $\rho > 1$ (fórmulas divergen).

**Sistema Estable (ρ = 0.75 < 1):**

En contraste, si reducimos la tasa de llegadas a λ=3 clientes/hora (manteniendo μ=4), obtenemos $\rho = 0.75 < 1$. En este caso:
- Lq teórico ≈ 2.25 clientes en cola (en promedio, en equilibrio)
- L teórico ≈ 3 clientes en el sistema
- Wq teórico ≈ 0.75 horas de espera promedio en cola

Estos valores convergentes indican un sistema en equilibrio estacionario, donde las colas se autorregulan. Esta es la situación deseada en la práctica y la única donde la teoría de colas proporciona modelos predecibles.

**Lección clave:** La simulación de eventos discretos permite "ver" el comportamiento dinámico que la teoría predice. En ingeniería de sistemas, esto justifica inversiones en infraestructura: en sistemas sobrecargados ($\rho > 1$), la única solución es aumentar capacidad (μ) o reducir demanda (λ), no optimizar el algoritmo.
