\newpage

# Parte 5 — Gillespie SSA

## Sistema de transcripción de mRNA

Gillispie SSA (Stochastic Simulation Algorithm) es un método para simular reacciones y contestar a preguntas sobre la dinámica de los mismos, como por ejemplo ¿cuándo ocurre la próxima reacción? o ¿cuál es la próxima reacción que ocurre? 

El siguiente sistema modela la producción y degradación de mRNA:

$$\emptyset \xrightarrow{k_1} \text{mRNA} \qquad \text{mRNA} \xrightarrow{k_2} \emptyset$$

con $k_1 = 10$ (tasa de producción) y $k_2 = 1$ (tasa de degradación). El estado estacionario teórico es $\bar{X} = k_1/k_2 = 10$.

```{r gillespie-impl, warning=FALSE}
library(ggplot2)


gillespie_mrna <- function(t_max = 50,
                           k_prod = 10,   # tasa de producción
                           k_deg  = 1, # tasa de degradación
                           m0     = 0) { # mRNA inicial
  
  # estado inicial
  t  <- 0
  m  <- m0
  
  # para guardar la trayectoria
  times <- c(t)
  Ms    <- c(m)
  
  max_steps <- 1e5
  step <- 1
  
  while (t < t_max && step < max_steps) {
    # 1) Calcular propensiones
    a1 <- k_prod            # ∅ -> M
    a2 <- k_deg * m         # M -> ∅
    a0 <- a1 + a2
    
    # Si no hay más reacciones posibles, cortar
    if (a0 <= 0) break
    
    # 2) Generar dos uniformes
    r1 <- runif(1)
    r2 <- runif(1)
    
    # 3) Tiempo hasta la próxima reacción
    tau <- -log(r1) / a0
    t <- t + tau
    
    # 4) Elegir qué reacción ocurre
    # Prob( R1 ) = a1 / a0
    if (r2 * a0 < a1) {
      # reacción 1: producción
      m <- m + 1
    } else {
      # reacción 2: degradación
      if (m > 0) {
        m <- m - 1
      }
    }
    
    # 5) Guardar nuevo estado
    times <- c(times, t)
    Ms    <- c(Ms, m)
    
    step <- step + 1
  }
  
  data.frame(time = times, m = Ms)
}

# Ejecutar simulación
set.seed(123)
traj <- gillespie_mrna(t_max = 50,
                       k_prod = 10,
                       k_deg  = 1,
                       m0     = 0)


#
```

```{r gillespie-plot, echo=FALSE, warning=FALSE}
ggplot(traj, aes(x = time, y = m)) +
  geom_step(color = "darkgreen", linewidth = 0.8) +
  geom_hline(yintercept = 10, color = "darkred", linetype = "dashed") +
  labs(title = "Simulación Gillespie SSA: Producción/Degradación de mRNA",
       x = "Tiempo", y = "Número de mRNA") +
  theme_minimal()
```

