\newpage

# Parte Integradora (Opcional)

## Pacientes, cola y biomarcador

Esta parte integra dos modelos ya usados en el trabajo:

- un proceso de llegadas tipo NHPP para pacientes,
- una cola M/M/1 para la atención,
- y una simulación de Gillespie para un biomarcador estocástico.

La idea es medir qué proporción de pacientes llega a ser atendida después de que su biomarcador supera un umbral.

### Supuestos

- Horizonte de simulación: 168 horas.
- Llegadas con tasa horaria no homogénea $\lambda(t) = 5 + 3 \sin(2\pi t/24)$.
- Atención con servicio exponencial de tasa $\mu = 4$ pacientes/hora.
- Biomarcador modelado como un proceso nacimiento-muerte simple con Gillespie.
- Umbral clínico: 12 unidades.

```{r integradora-helpers}
nhpp_thinning <- function(Tmax, lambda_fun, lambda_max, seed = 42) {
  set.seed(seed)
  t <- 0
  arrivals <- c()

  while (TRUE) {
    t <- t + rexp(1, rate = lambda_max)
    if (t > Tmax) break
    if (runif(1) < lambda_fun(t) / lambda_max) arrivals <- c(arrivals, t)
  }

  arrivals
}

simulate_biomarker <- function(Tmax, k1 = 10, k2 = 1, seed = 42) {
  set.seed(seed)
  t  <- 0
  X  <- 0L
  ts <- c(t)
  xs <- c(X)

  while (t < Tmax) {
    a1 <- k1
    a2 <- k2 * X
    a0 <- a1 + a2
    tau <- rexp(1, rate = a0)
    t <- t + tau
    if (t > Tmax) break
    if (runif(1) * a0 < a1) {
      X <- X + 1L
    } else {
      X <- max(0L, X - 1L)
    }
    ts <- c(ts, t)
    xs <- c(xs, X)
  }

  data.frame(time = ts, X = xs)
}

sample_biomarker_at <- function(path, t_query) {
  idx <- findInterval(t_query, path$time)
  path$X[pmax(1, idx)]
}
```

```{r integradora-sim}
lambda_fun <- function(t) 5 + 3 * sin(2 * pi * t / 24)
lambda_max <- 8
Tmax <- 168
mu_service <- 4
threshold <- 12

set.seed(42)
arrival_times <- nhpp_thinning(Tmax, lambda_fun, lambda_max, seed = 42)
biomarker_path <- simulate_biomarker(Tmax = Tmax, k1 = 10, k2 = 1, seed = 99)

service_start <- numeric(length(arrival_times))
service_end <- numeric(length(arrival_times))
waiting_time <- numeric(length(arrival_times))
biomarker_at_service <- numeric(length(arrival_times))

prev_end <- 0
for (i in seq_along(arrival_times)) {
  service_start[i] <- max(arrival_times[i], prev_end)
  waiting_time[i] <- service_start[i] - arrival_times[i]
  service_end[i] <- service_start[i] + rexp(1, rate = mu_service)
  biomarker_at_service[i] <- sample_biomarker_at(biomarker_path, service_start[i])
  prev_end <- service_end[i]
}

df_integrada <- data.frame(
  arrival = arrival_times,
  wait = waiting_time,
  biomarker = biomarker_at_service,
  late = biomarker_at_service >= threshold
)

prop_late <- mean(df_integrada$late)
late_arrivals <- sum(df_integrada$late)

cat(sprintf("Pacientes simulados: %d\n", nrow(df_integrada)))
cat(sprintf("Pacientes con biomarcador >= %d al atenderse: %d (%.1f%%)\n",
            threshold, late_arrivals, 100 * prop_late))
cat(sprintf("Tiempo medio de espera: %.2f horas\n", mean(df_integrada$wait)))
```

```{r fig-6-1-1, fig.cap="Parte integradora — Biomarcador al momento de atención vs tiempo de espera (línea roja: umbral clínico = 12)."}
ggplot(df_integrada, aes(x = wait, y = biomarker, color = late)) +
  geom_point(alpha = 0.65, size = 1.6) +
  geom_hline(yintercept = threshold, linetype = "dashed", color = "red") +
  scale_color_manual(values = c("FALSE" = "#009688", "TRUE" = "#F44336")) +
  labs(title = "Integradora: espera vs biomarcador",
       x = "Tiempo de espera (horas)",
       y = "Biomarcador al ser atendido",
       color = "Supera umbral") +
  theme_minimal()
```

**Discusión sugerida:** comparar cómo el aumento del tiempo de espera cambia la proporción de pacientes que superan el umbral antes de ser atendidos, y discutir si la política de atención o la intensidad de llegadas hace más frecuente ese evento.
