\newpage

# Parte Integradora (Opcional)

## Pacientes, cola y biomarcador

Esta parte integra dos modelos ya usados en el trabajo:

- un proceso de llegadas tipo NHPP para pacientes,
- una cola M/M/1 para la atención,
- y una simulación de Gillespie para un biomarcador estocástico.

La idea es medir qué proporción de pacientes llega a ser atendida después de que su biomarcador supera un umbral.

### Supuestos

- Horizonte de simulación: 168 horas.
- Llegadas con tasa horaria no homogénea $\lambda(t) = 5 + 3 \sin(2\pi t/24)$.
- Atención con servicio exponencial de tasa $\mu = 8$ pacientes/hora.
- Biomarcador modelado como un proceso nacimiento-muerte simple con Gillespie.
- Umbral clínico: 12 unidades.

```{r integradora-helpers}
nhpp_thinning <- function(Tmax, lambda_fun, lambda_max, seed = 42) {
  set.seed(seed)
  t <- 0
  arrivals <- c()

  while (TRUE) {
    t <- t + rexp(1, rate = lambda_max)
    if (t > Tmax) break
    if (runif(1) < lambda_fun(t) / lambda_max) arrivals <- c(arrivals, t)
  }

  arrivals
}

simulate_biomarker <- function(Tmax, k1 = 10, k2 = 1, seed = 42) {
  set.seed(seed)
  t  <- 0
  X  <- 0L
  ts <- c(t)
  xs <- c(X)

  while (t < Tmax) {
    a1 <- k1
    a2 <- k2 * X
    a0 <- a1 + a2
    tau <- rexp(1, rate = a0)
    t <- t + tau
    if (t > Tmax) break
    if (runif(1) * a0 < a1) {
      X <- X + 1L
    } else {
      X <- max(0L, X - 1L)
    }
    ts <- c(ts, t)
    xs <- c(xs, X)
  }

  data.frame(time = ts, X = xs)
}

sample_biomarker_at <- function(path, t_query) {
  idx <- findInterval(t_query, path$time)
  path$X[pmax(1, idx)]
}
```

```{r integradora-sim}
lambda_fun <- function(t) 5 + 3 * sin(2 * pi * t / 24)
lambda_max <- 8
Tmax <- 168
mu_service <- 8
threshold <- 12

lambda_media <- 5
rho_integrada <- lambda_media / mu_service

set.seed(42)
arrival_times <- nhpp_thinning(Tmax, lambda_fun, lambda_max, seed = 42)
biomarker_path <- simulate_biomarker(Tmax = Tmax, k1 = 10, k2 = 1, seed = 99)

service_start <- numeric(length(arrival_times))
service_end <- numeric(length(arrival_times))
waiting_time <- numeric(length(arrival_times))
biomarker_at_service <- numeric(length(arrival_times))

prev_end <- 0
for (i in seq_along(arrival_times)) {
  service_start[i] <- max(arrival_times[i], prev_end)
  waiting_time[i] <- service_start[i] - arrival_times[i]
  service_end[i] <- service_start[i] + rexp(1, rate = mu_service)
  biomarker_at_service[i] <- sample_biomarker_at(biomarker_path, service_start[i])
  prev_end <- service_end[i]
}

df_integrada <- data.frame(
  arrival = arrival_times,
  wait = waiting_time,
  biomarker = biomarker_at_service,
  late = biomarker_at_service >= threshold
)

prop_late <- mean(df_integrada$late)
late_arrivals <- sum(df_integrada$late)

cat(sprintf("Pacientes simulados: %d\n", nrow(df_integrada)))
cat(sprintf("Pacientes con biomarcador >= %d al atenderse: %d (%.1f%%)\n",
            threshold, late_arrivals, 100 * prop_late))
cat(sprintf("Tiempo medio de espera: %.2f horas\n", mean(df_integrada$wait)))
cat(sprintf("Diagnóstico de estabilidad: rho = %.3f < 1\n", rho_integrada))
```

```{r fig-6-1-1, fig.cap="Parte integradora — Biomarcador al momento de atención vs. tiempo de espera (línea roja: umbral clínico = 12)."}
ggplot(df_integrada, aes(x = wait, y = biomarker, color = late)) +
  geom_point(alpha = 0.65, size = 1.6) +
  geom_hline(yintercept = threshold, linetype = "dashed", color = "red") +
  scale_color_manual(values = c("FALSE" = "#009688", "TRUE" = "#F44336")) +
  labs(title = "Integradora: espera vs biomarcador",
       x = "Tiempo de espera (horas)",
       y = "Biomarcador al ser atendido",
       color = "Supera umbral") +
  theme_minimal()
```

## Conclusión e Interpretación

La simulación combina los modelos de llegada, atención y evolución del biomarcador y, bajo los parámetros usados (\(\rho=0.625<1\)), produce resultados que pueden interpretarse en equilibrio aproximado.

Encontramos una relación clara y esperable desde lo clínico: a más tiempo de espera, mayor probabilidad de que el biomarcador supere el umbral al momento de la atención. En otras palabras, retrasos en la atención dan más tiempo al biomarcador para evolucionar, lo que incrementa el riesgo de alcanzar niveles críticos.

Esto tiene implicaciones prácticas: medidas que acorten la espera, por ejemplo, aumentar capacidad de servicio, optimizar flujos o introducir priorización, deberían reducir la proporción de pacientes en riesgo. En el escenario simulado (\(E[\lambda(t)]=5\), \(\mu=8\)) la cola es estable, por lo que la fracción observada de pacientes en riesgo puede entenderse como una proporción estacionaria del sistema y no simplemente como un efecto de sobrecarga temporal.

Para trabajos futuros recomendamos probar políticas de priorización, explorar distintos niveles de capacidad y realizar análisis de sensibilidad sobre la distribución de los tiempos de servicio y la dinámica del biomarcador, con el fin de cuantificar el efecto de intervenciones sobre el riesgo clínico.
